【裁判字號】    90,上更(一),512
【裁判日期】    901128
【裁判案由】    誣告
【裁判全文】
臺灣高等法院臺南分院刑事判決          九十年度上更(一)字第五一二號     Ｃ
      上  訴  人  臺灣臺南地方法院檢察署檢察官
      上  訴  人
      即  被  告  甲  ○  ○
右上訴人因被告誣告案件，不服臺灣臺南地方法院八十八年度訴字第七四號中華民國
八十八年三月十日第一審判決（起訴案號：臺灣臺南地方法院檢察署八十七年度偵字
第一二五０二號），判決後由最高法院第一次發回更審，提起上訴，本院判決如左：
      主      文
原判決撤銷。
甲○○連續意圖他人受刑事處分，向該管公務員誣告，處有期徒刑壹年貳月。緩刑伍
年。
      事      實
一、甲○○係台南縣立新化國民中學（以下簡稱新化國中）退休教師，乙○○則於民
    國（下同）八十二年間擔任該校之出納組組長，雙方因請領健保給付款心生嫌隙
    ，甲○○竟意圖使乙○○受刑事處分，明知乙○○並未將甲○○配偶黃千芬之疾
    病保險政府補助款新台幣（下同）六千五百三十六元，侵占入己，且未偽造該補
    助款之經費清冊及未偽造八十二年十月份溢繳退休人員眷屬保險費一千六百三十
    三元之收據（八十四年一月九日簽收），竟基於概括之犯意，於八十四年十月三
    十日向臺灣臺南地方法院檢察署檢察官具狀告訴乙○○有瀆職罪嫌，誣指「乙○
    ○於八十二年九月，擔任新化國中之出納組組長期間，向該校申請甲○○配偶之
    疾病保險政府補助款六千五百三十六元（八十二年七月份至同年九月份），而於
    同年十月臺南縣政府撥款退還該筆款項時，盜用甲○○存放該校出納組保險櫃之
    印章，領取該筆款項侵占入己」（八十五年度偵字第五五五號案，先分八十四年
    度他字第八○○號案）；復連續於八十五年十月八日向同署檢察官具狀告訴乙○
    ○有偽造文書罪嫌，誣指「乙○○偽造蓋有甲○○印文之八十二年九月份經費清
    冊一件（內載甲○○具領代墊政府補助款六千五百三十六元），及偽造載有甲○
    ○收到退還八十二年十月份溢繳退休人員眷屬保費一千六百三十三元文義之收據
    一紙，提出欺矇檢察官，使乙○○獲不起訴處分（八十五年度偵字第五五五號）
    」（八十五年偵字第一一七四七號案），均經檢察官查明對乙○○為不起訴處分
    確定。
二、案經乙○○訴請臺灣臺南地方法院檢察署檢察官偵查起訴。
      理      由
一、訊據上訴人即被告甲○○矢口否認有誣告犯行，辯稱：伊只有繳納八十二年七月
    至九月（共三個月）之健保費，告訴人卻向政府請領四個月之補助款，且八十二
    年十月四日伊另有事情處理，並未前往新化國中，請款清冊上的印章係告訴人盜
    蓋的，又中央信託局於八十四年二月七日中公承二字第○一○七二二號函「新化
    國中八十二年十月份退休人員眷屬部分溢繳三千二百六十七元，請速扣回清帳」
    ，該函由新化國中八十四年二月九日收文，故此筆眷保費於八十四年二月九日時
    尚未退回，告訴人又稱八十四年一月九日已退還一六三三元，所以伊才會向地檢
    署告告訴人瀆職及偽造文書云云。
二、經查：
  (一)前揭被告先後於八十四年十月三十日向臺灣臺南地方法院檢察署檢察官具狀告訴
    告訴人有瀆職罪嫌，於八十五年十月八日向同署檢察官具狀告訴告訴人偽造文書
    罪嫌之事實，為告訴人指訴在卷，被告亦不否認，並有二份刑事告訴狀在卷足憑
    （見偵查卷卷第四十二至四十四頁、第六十九至七十一頁）。而被告提起之該二
    告訴案件，先後經臺灣臺南地方法院檢察署八十五年度偵字第五五五號及八十五
    年偵字第一一七四七號為告訴人不起訴處分確定，業經本院調閱該二偵查卷查明
    屬實，並有臺灣臺南地方法院檢察署八十五年度偵字第五五五號案之刑事告發狀
    （先分八十四年度他字第○○八號案）、刑事聲請狀、不起訴處分書、八十五年
    度議字第四七三號處分書等影本（見偵查卷第四十二至五十二頁）及八十五年偵
    字第一一七四七號案之刑事告訴狀、不起訴處分書、聲請再議狀、八十六年度偵
    續字第一四一號不起訴處分書等影本（見偵查卷第六十九至八十一頁）在卷足供
    佐證。
  (二)依投保退休公務人員疾病保險，其保費分自付款及補助款兩部分，加保人若先代
    墊補助款者，俟補助款申領後，再將代墊款項退還加保人，合先敘明。本件被告
    於八十二年九月二十日向告訴人繳交其配偶黃千芬八十二年七月至九月份之退休
    眷保費計九千八百零一元（其中自付額為四千八百九十九元、代墊政府補助款四
    千九百零二元），此有告訴人出具收據乙紙附卷可稽（見偵查卷第五十三頁）。
    其後於同年十月份被告又向告訴人繳交十月份退休眷保費計三千二百六十七元（
    其中自付額為一千六百三十三元、代墊政府補助款一千六百三十四元），此為被
    告所不否認，合計被告向告訴人共繳付一萬三千零六十八元（其中自付額為六千
    五百三十二元、代墊政府補助款六千五百三十六元），告訴人旋即造清冊向縣府
    聲請本件眷保之政府補助款（即八十二年七月至十月份），然因中央信託局來電
    告知告訴人如被告之配偶要加保，則應自被告退休之日起算追補眷保費，先由告
    訴人乃以電話告知，並由新化國中於八十二年十月二十三日八十二校中人字第一
    ○六二號函通知被告，此亦有該函在卷可證（見偵查卷第五十四頁）。
  (三)被告因不欲自退休之日補繳保費，表明要退保，告訴人即去函申請，其眷保之政
    府補助款（六千五百三十六元）於八十二年十月四日與該校之零用金（四萬四千
    四百二十七元）由縣府一併撥入新化國中公庫零用金帳戶（合計五萬零九百六十
    三元），且其中六千五百三十六元（八十二年七月至十月之政府補助款）由被告
    領回，此有被告於清冊上領款人蓋私章欄內蓋章、新化農會代理新化鎮公庫送款
    憑單回單、被告補請清冊及告訴人於同日支領該五萬零九百六十三元之支票存根
    及零用金入帳之資料可證（見偵查卷第五十五至五十八頁）。據新化國中總務主
    任林緝熙於八十五年度偵字第五五五號案證稱：「甲○○係該校之退休人員，依
    規定得加保眷保，而眷保費為自付款及補助款兩部分，均由加保人先繳代墊補助
    款，俟補助款申領後，再將代墊款項退儇加保人，而本件因甲○○之配偶未參加
    眷保，故而應退還溢繳款項，而其溢繳代墊之補助款部分，在縣政府撥下來時己
    先退還，故而嗣後公保處退還溢繳之補助款時，自應繳回縣府公庫」，新化國中
    會計主任蔡雯麗於八十五年度偵字第五五五號案證稱：「溢繳之自付額部分，己
    由甲○○分別具領七至九月份之四千八百九十九元及十月份之一千六百三十三元
    ，而溢繳之補助款部分，則由乙○○提領出來退還甲○○」，復有被告具領四千
    八百九十九元支出傳票影本及具領一千六百三十三元之收據影本與新化國中八十
    二年十月一日帳冊可稽（均詳見八十五年度偵字第五五五號不起訴處分書及八十
    五年度議字第四七三號處分書，見偵查卷第四十八至五十四頁），足認告訴人所
    稱：該二款項，已由被告具領等語，應屬真實，被告請求傳訊蔡雯麗已非必要。
    被告雖辯稱：收據上均有簽名蓋上印章，何以領六千五百三十六元清冊上沒簽名
    及地址，且印章又不符，又八十二年十月四日伊人未前往新化國中，印章係告訴
    人盜蓋云云。然被告自承於八十四年四月二十五日向該校出納組組長陳金葉領取
    中央信託局退還之四千八百九十九元（見偵查卷第四十六頁反面），而該校製作
    領取此四千八百九十九元款之支出傳票顯示，領款人甲○○部分，被告亦僅簽「
    世鴻收」（見偵查卷第六十五、六十六頁），又被告於領取四千八百九十九元款
    在該校費用動支請示單內附記「．．．但政府補助款四九○二元係屬本人墊付，
    請查閱八十二年九月份繳納公保費之收據存根，俟查明後再領取甲○○四月十日
    」（見偵查卷第四十七頁），亦未見被告有蓋印章或填寫地址之情事，況六千五
    百三十六元清冊上「領款人蓋私章」其所蓋之甲○○印文（見偵查卷第五十五頁
    ），據被告一再指述係告訴人盜用其存放在該校出納組保險櫃之私章，則該私章
    確係被告所有，又何來印章不符之說，足證被告所供自相矛盾，不足採之。依此
    事證，被告曾於八十二年十月四日向告訴人領取眷保之政府補助款，應可採信。
    被告指告訴人偽造蓋有被告印文之八十二年九月份經費清冊一件（內載被告具領
    代墊政府補助款六千五百三十六元），自屬虛偽誣訴。
  (四)告訴人復於八十三年十二月八日接獲中央信託局中公承二字第一二六五七五號函
    謂「眷屬部分：八十二年十月份應繳七九三八元，實繳一一二０五元，溢繳三二
    六七元，請儘速扣回清帳。」，經查帳發現中信局所稱溢繳部分係被告十月份眷
    保費三千二百六十七元，隨即於八十四年一月九日退還被告一千六百三十三元（
    代墊政府補助款部分一千六百三十四元部分已於八十二年十月四日如前述由被告
    領回），此有中央信託局函及被告於八十四年一月九日所立收據各乙紙附卷為憑
    （見偵查卷第五十九頁、第六十一頁）。被告雖又否認該紙收據之真正，惟經檢
    視該收據，除收款文義及被告之印文外，並有被告之簽名及自書之住址，該簽名
    及書寫住址之字跡與被告自提附卷文件之字跡，肉眼即可辨識係同一人所書寫，
    且據新化國中會計主任蔡雯麗於八十五年偵字第一一七四七號偵查中證稱：「據
    總務主任說是甲○○自己簽名、蓋章。」等語，總務主任任林緝熙於八十五年度
    偵字第五五五號偵查中證稱：「簽名及住址，是甲○○的字跡」（見偵查卷第八
    十四頁），被告於八十六年度偵續字第一四一號偵查中坦承：「收據上簽名、蓋
    章、住址，是我寫的」（見偵查卷第八十九頁），是該收據係被告親自簽字署名
    ，應堪認定，自難謂係告訴人所偽造。至被告所繳之八十二年七月至九月份之眷
    保費另經中央信託局於八十四年一月二十三日以（八四）中公承（二）○○六八
    一一號函退還九千八百零一元（政府補助款四千九百零二元、自付額四千八百九
    十九元），其中政府補助款四千九百零二元已於八十二年十月四日與十月份之補
    助額一併領取，其餘四千八百九十九元於八十四年四月二十五日，由被告親自領
    取，此有該中央信託局函及退還被告四千八百九十九元之支出傳票影本各乙紙在
    卷可佐（見偵查卷第六十四至六十六頁）。綜上所述，被告分別向告訴人領回六
    千五百三十六元、一千六百三十三元、四千八百九十九元，合計一萬三千零六十
    八元，即被告向告訴人繳納保費之總額。
  (五)又被告指稱：中央信託局於八十四年二月七日中公承二字第○一○七二二號函「
    新化國中八十二年十月份退休人員眷屬部分溢繳三千二百六十七元，請速扣回清
    帳」，該函由新化國中八十四年二月九日收文，足證此筆眷保費尚未退回，告訴
    人又何稱已退還一六三三元。經質之告訴人據其辯稱：中央信託局曾於八十三年
    十二月八日以中公承二字第一二六五七五號函及八十四年二月七日中公承二字第
    ○一○七二二號函知該校八十二年十月份退休人員眷屬部分溢繳三千二百六十七
    元，其於收到八十三年十二月八日之公文即於八十四年一月九日退還被告溢繳眷
    屬保費自付款一千六百三十三元，此有被告簽名及書立住址之收據乙紙及退還該
    筆款項之傳票乙紙，並有八十四年元月份帳目明細表附卷可查（見偵查卷第六十
    一至六十三頁）。由此觀之，中央信託局前後二次來函表示有溢繳退休人員眷屬
    保費，而告訴人既已於第一次來函後辦理退款一千六百三十三元（自付款部分）
    ，自難以該中央信託局第二次來函，遽謂告訴人不可能於八十四年一月九日退還
    該款。
  (六)本院再傳訊告訴人乙○○到庭證稱「問：（眷保費一千六百三十四元有無退還給
    甲○○？）答：甲○○在八十二年十月四日已領回八十二年七月至十月份政府補
    助眷保費六千五百三十六元己包含八十二年十月份政府補助眷保費一千六百三十
    四元在內，所以在八十四年一月十四日才把一千六百三十四元歸入國庫，因為甲
    ○○預繳的政府補助款在八十二年十月四日由甲○○己經領回，所以不再發還給
    他。並庭呈本件證物及資料附卷（以上見本院九十年十月十五日訊問筆錄）。又
    問：（甲○○他有無繳八十二年十月份的眷保費？有無憑證？）答：他在八十二
    年十月五日繳十月份的眷保費，他在八十七年四月二十七日向台南地院自訴我偽
    造文書罪之自訴狀他有在八十二年十月五日寫他有繳眷保費三千二百六十七元。
    （乙○○並庭呈被告甲○○於八十七年四月二十七日自訴乙○○偽造書等之自訴
    狀影本內甲○○自承有於同年十月五日續繳八十二年十月份眷保費三千二百六十
    七元），問：（八十二年十月五日之眷保費你何時退給甲○○？）答：是在八十
    二年十月四日退還給甲○○。問：（為何是八十二年十月五日繳眷保費，你是在
    八十二年十月四日將眷保費退給甲○○？）答：按規定先向縣政府先申請健保補
    助費下來後先給加保人，然後再配合加保人的自費額後，二相加後再送到健保局
    。因為甲○○的政府補助費在八十二年十月四日下來，我退給甲○○一千六百三
    十四元，他再於八十二年十月五再交政府補助費一千六百三十四元加上甲○○他
    所負擔自費額一千六百三十三元，一共三千二百六十七元再交給健保局，因為甲
    ○○不再續保，才又退還給甲○○。八十二年十月份的眷保費是連同七、八、九
    月份退還，四個月共六千五百三十六元（以上見本院九十年十一月十二日訊問筆
    錄）」等情在卷足稽，依上所述，甲○○在八十二年十月四日既已領回八十二年
    七月至十月份政府補助眷保費六千五百三十六元已包含八十二年十月份政府補助
    眷保費一千六百三十四元在內，所以在八十四年一月十四日才把一千六百三十四
    元之政府補助款繳存公庫，經核並無不合，因而乙○○上開證述應係真實，堪予
    採信。
  (六)綜上所述，被告已親自全數領回其所繳納之保險費，且於收據上自行書寫，竟一
    再堅指告訴人有侵占被告之眷屬疾病保險政府補助款，暨偽造蓋有被告印文之八
    十二年九月份經費清冊一件（內載甲○○具領代墊政府補助款六千五百三十六元
    ），及偽造被告收據，設詞誣稱告訴人有偽造文書及瀆職之行為，顯見被告有使
    告訴人受刑事處分之故意甚明。被告所辯係卸責之詞，不足採信，本件事證明確
    ，被告犯行堪以認定。
三、核被告所為，係犯刑法第一百六十九條第一項之誣告罪。其先後二次犯行，時間
    緊接，犯罪基本構成要件相同，顯均係基於概括之犯意反覆為之，應依連續犯之
    規定論以一罪並加重其刑。另告訴人向臺灣臺南地方法院檢察署提出之誣告告訴
    ，其所執之犯罪事實內容，尚包括被告向原審提出之八十七年自字第二○○號自
    訴案件，係不得提起自訴，經原審為不受理判決確定，該案既以程序判決終結，
    並未實體審理，即不屬誣告罪成立要件中之向「該管公務員」誣告，告訴人執此
    部分為誣告之告訴，自難成立，惟此與前開起訴並為有罪判決部分有連續犯之關
    係，緣不另為無罪之諭知，附此敘明。又公訴人雖未起訴被告有誣告告訴人之偽
    造其配偶黃千芬之疾病保險政府補助款六千五百三十六元之請領清冊，因屬連續
    犯裁判上之一罪，自應予番理。
四、原審予被告論罪科刑，並量處有期徒刑十月，緩刑四年。固非無見。惟原判決未
    就被告二次提起誣告之日期、內容，詳予記載，洵有違誤；且未審理被告誣告告
    訴人偽造其配偶黃千芬之疾病保險政府補助款六千五百三十六元之請領清冊部分
    ，亦有不當。被告上訴否認犯罪，雖無足取，公訴人亦上訴指摘原判決量刑過輕
    ，自應由本院撤銷改判之。爰審酌被告身為人師，誣指他人犯罪，妨害國家偵查
    權之正當行使，並足使他人名譽受損，惡性非輕，不宜輕縱，暨參酌其素行、犯
    罪動機、目的、手段及犯後態度等一切情狀，量處有期徒刑一年二月，以示懲儆
    。
五、查被告未曾受有期徒刑以上刑之宣告，有臺灣臺南地方法院檢察署刑案資料查註
    紀錄表及本院被告全國前案紀錄表在卷可憑，本件純係雙方因請領健保給付款心
    生嫌隙，金額亦為小數目，其經此教訓後，應知所警惕，信無再犯之虞，本院因
    認所宣告之刑以暫不執行為適當，併諭知緩刑五年，以勵自新。
六、據上論斷，應依刑事訴訟法第三百六十九條第一項前段、第三百六十四條、第二
    百九十九條第一項前段，刑法第五十六條、第一百六十九條第一項、第七十四條
    第一款，判決如主文。
本案經檢察官楊治宇到庭執行職務。
中    華    民    國      九十      年      十一      月      二十八    日
                                  臺灣高等法院臺南分院刑事第六庭
                                      審判長法官  楊    明    章
                                            法官  戴    勝    利
                                            法官  顏    基    典
右正本證明與原本無異。
如不服本判決，應於判決送達後十日內向本院提出上訴狀，其未敘述理由者並應於提
出上訴狀後十日內向本院補提理由書（應附繕本)。
                                      法院書記官  呂    嘉    文
中    華    民    國      九十      年      十一      月      二十九    日
附錄法條：
刑法第一百六十九條第一項：意圖他人受刑事或懲戒處分，向該管公務員誣告者，處
                          七年以下有期徒刑。


司法院資訊處製作；財團法人民間司法改革基金會備份。
